【裁判字號】    98,上更(二),196
【裁判日期】    990520
【裁判案由】    違反毒品危害防制條例
【裁判全文】
臺灣高等法院高雄分院刑事判決     98年度上更(二)字第196號
上  訴  人
即  被  告  乙○○
選任辯護人  劉嘉裕律師
            郭寶蓮律師
上  訴  人
即  被  告  甲○○
指定辯護人  義務辯護人柯怡如律師
上列上訴人因違反毒品危害防制條例案件，不服臺灣高雄地方法
院95年度重訴字第71號中華民國95年12月29日第一審判決（起訴
案號：臺灣高雄地方法院檢察署94年度偵字第26469 、2555號）
，提起上訴，經判決後，由最高法院第2 次發回更審，本院判決
如下：
    主  文
原判決關於乙○○、甲○○販賣第二級毒品未遂部分均撤銷。
乙○○共同持有第二級毒品，處有期徒刑柒月；扣案第二級毒品
甲基安非他命壹包（驗前毛重伍拾壹點參公克，驗後淨重肆拾捌
點陸捌公克，純質淨重伍點壹玖公克）沒收銷燬，扣案包裝上開
第二級毒品甲基安非他命之包裝袋壹個沒收。
甲○○共同持有第二級毒品，累犯，處有期徒刑捌月；扣案第二
級毒品甲基安非他命壹包（驗前毛重伍拾壹點參公克，驗後淨重
肆拾捌點陸捌公克，純質淨重伍點壹玖公克）沒收銷燬，扣案包
裝上開第二級毒品甲基安非他命之包裝袋壹個沒收。
    事  實
一、乙○○及甲○○合意購買第二級毒品甲基安非他命供己施用
    ，遂於民國94年11月13日某時，一同至綽號「輝哥」（起訴
    意旨誤載為寶仔）之姓名年籍不詳成年男子處所，2 人共同
    出資而推由乙○○向「輝哥」購買第二級毒品甲基安非他命
    約50餘公克，另陳文明亦為供己施用，單獨向「輝哥」購買
    第一級毒品海洛因約16餘公克。其後，乙○○與甲○○試用
    向「輝哥」購買之上開第二級毒品甲基安非他命後，因認品
    質不佳，即由乙○○向「輝哥」表示退貨之意，「輝哥」乃
    要求乙○○先詢問綽號「寶仔」之姓名年籍不詳成年男子是
    否有意購買第二級毒品甲基安非他命，乙○○及甲○○為達
    退貨目的，乃同意先向「寶仔」詢問是否有意購買上開第二
    級毒品甲基安非他命以求轉讓脫手，然經乙○○向「寶仔」
    詢問後遭回拒。嗣於94年11月15日下午8 時40分許，在高雄
    市○○區○○路324 巷10號中日超商前，乙○○及甲○○經
    警盤查後同意搜索，當場在乙○○所有OCJ －505 號機車置
    物箱扣得上開向「輝哥」購買之塊狀第二級毒品甲基安非他
    命1 包（驗前毛重51.3公克，驗後淨重48.68 公克，純質淨
    重5.19公克，空包裝重1.78公克）、第一級毒品海洛因2 包
    （驗後淨重16.61 公克，純質淨重4.16公克，空包裝重1.45
    公克），及甲○○所有之夾鏈袋包裝第二級毒品甲基安非他
    命驗後毛重2.46公克（驗前毛重2.5 公克）、空夾鏈袋20個
    、電子磅秤1 個、吸食器1 個，始查獲上情。
二、案經高雄市政府警察局移送臺灣高雄地方法院檢察署檢察官
    偵查起訴。
    理  由
一、證據能力之說明：高雄醫學大學附設中和紀念醫院檢驗報告
    及法務部調查局鑑定通知書各係經檢察官及法院囑託鑑定所
    為，屬刑事訴訟法第159 條第1 項規定之傳聞證據例外情形
    ，自有證據能力。
二、訊據上訴人即被告（下稱被告）乙○○、甲○○坦承持有第
    一級毒品海洛因、第二級毒品甲基安非他命之情，惟否認有
    販賣第一級毒品海洛因、第二級毒品甲基安非他命之意圖，
    辯稱其等係購買毒品供己施用，其等亦無販賣毒品予「寶仔
    」之真意等語。
三、經查：
    (一)被告乙○○、甲○○於94年11月16日上午0 時15分許，在
      高雄市○○區○○路324 巷10號中日超商前，經警當場在
      被告乙○○所有OCJ-505 號機車置物箱扣得塊狀第二級毒
      品甲基安非他命1 包（驗前毛重51.3公克，驗後淨重48.6
      8 公克，純質淨重5.19公克，空包裝重1.78公克）、第一
      級毒品海洛因2 包（驗後淨重16.61 公克，純質淨重4.16
      公克，空包裝重1.45公克）之事實，有塊狀第二級毒品甲
      基安非他命及第一級毒品海洛因2 包扣案可佐；又扣案第
      一級毒品海洛因、第二級毒品甲基安非他命之成分及重量
      亦經鑑定無訛，有高雄醫學大學附設中和紀念醫院檢驗報
      告及法務部調查局鑑定通知書附卷可稽（見偵字第26469
      號卷第48、56頁、本院卷第165 頁）；自堪以認定。
    (二)被告2 人就扣案第一級毒品海洛因、第二級毒品甲基安非
      他命之來源一節，被告甲○○於警詢中陳述扣案第一級毒
      品海洛因、第二級毒品甲基安非他命係「輝哥」與「寶仔
      」所寄放，並委由其2 人販賣等語（見警卷第6 －8 頁）
      ，其後於原審先陳稱扣案第二級毒品甲基安非他命係「輝
      哥」委其2 人販賣給「寶仔」等語（見原審卷第122 －13
      0 頁），嗣於原審及本院歷審中則改稱其2 人為供己施用
      而向「輝哥」購買第二級毒品甲基安非他命後，因認品質
      不佳，即由被告乙○○向「輝哥」表示退貨之意，「輝哥
      」乃要求被告乙○○先詢問「寶仔」是否有意購買，經被
      告乙○○以電話詢問「寶仔」後遭回拒等語；被告乙○○
      於警詢中先陳述扣案第二級毒品甲基安非他命係其仲介「
      寶仔」向「輝哥」購買，其賺取2 萬3 千元，其後「寶仔
      」認品質不佳，要求其退還「輝哥」等語（見警卷第16－
      17頁），嗣於原審及本院歷審中則改稱扣案第二級毒品甲
      基安非他命係其2 人合資向「輝哥」購買，扣案第一級毒
      品海洛因係其單獨向「輝哥」購買，均供己施用，因認品
      質不佳，即由其向「輝哥」表示退貨之意，「輝哥」乃要
      求其先詢問「寶仔」是否有意購買，經被告乙○○以電話
      詢問「寶仔」後遭回拒等語。觀諸被告乙○○、甲○○就
      扣案第一級毒品海洛因、第二級毒品甲基安非他命之來源
      ，被告2 人自己先後陳述均不同，被告2 人彼此在警詢及
      原審先前之陳述亦互核不符，自不得以被告甲○○之自白
      遽認被告2 人受「輝哥」委託販賣，而意圖販賣而持有扣
      案第一級毒品海洛因、第二級毒品甲基安非他命，亦不得
      以被告乙○○自白遽認被告有與「輝哥」共同販賣毒品或
      幫助「輝哥」販賣毒品之情，僅得依最有利被告2 人之情
      ，認扣案第一級毒品海洛因、第二級毒品甲基安非他命係
      被告2 人向「輝哥」購買而持有。再證人即共同被告乙○
      ○於原審及本院前審審理中均結證稱其與被告甲○○係合
      資購買第二級毒品甲基安非他命，被告甲○○並不知其另
      購買第一級毒品海洛因等語明確（見原審卷第138 、139
      、141 頁、本院上訴卷第76頁）。是被告乙○○因購入而
      持有第一級毒品海洛因、第二級毒品甲基安非他命，被告
      甲○○因購入而持有第二級毒品甲基安非他命，亦可認定
      。
    (三)被告乙○○陳述其2 人係共同出資20餘萬元向「輝哥」購
      買第二級毒品甲基安非他命約50餘公克及第一級毒品海洛
      因約16餘公克等語，並有第二級毒品甲基安非他命驗後毛
      重51.25 公克（驗前毛重51.3公克）及第一級毒品海洛因
      2 包（驗後淨重16.61 公克，純質淨重4.16公克，空包裝
      重1.45公克）扣案可佐。被告2 人一次購買毒品之價額及
      數量固非少量，但被告2 人均陳稱係為供己施用而購買，
      因比較便宜所以多購買等語；又被告乙○○有施用第一級
      毒品海洛因、第二級毒品甲基安非他命之犯行，被告甲○
      ○有施用第二級毒品甲基安非他命之犯行，亦經被告2 人
      坦承在卷，且被告2 人遭查獲後採尿送檢驗，被告乙○○
      尿液檢驗結果呈嗎啡及甲基安非他命陽性反應，被告甲○
      ○尿液檢驗結果呈甲基安非他命陽性反應，有高雄市立凱
      旋醫院濫用藥物尿液檢驗報告可佐（見偵查卷第52頁）；
      足認被告2 人陳稱為供己施用購買毒品尚非全然無據。此
      外，復無其他證據資料足佐被告2 人係意圖販賣營利而販
      入扣案第一級毒品海洛因、第二級毒品甲基安非他命，尚
      不得遽認被告2 人有意圖販賣營利而販入第一級毒品海洛
      因、第二級毒品甲基安非他命犯行，被告2 人為供己施用
      而購入持有第一級毒品海洛因、第二級毒品甲基安非他命
      ，應可認定。
    (四)被告2 人嗣雖均改稱係為供己施用而向「輝哥」購買第二
      級毒品甲基安非他命，而後因認品質不佳，即由被告乙○
      ○向「輝哥」表示退貨之意，「輝哥」乃要求被告乙○○
      先詢問「寶仔」是否有意購買，經被告乙○○以電話詢問
      「寶仔」後遭回拒等語。然被告2 人就扣案第一級毒品海
      洛因、第二級毒品甲基安非他命之來源，被告2 人自己先
      後陳述均不同，被告2 人彼此在警詢及原審先前之陳述亦
      互核不符，已如前述，復無通訊監察等其他積極證據可資
      佐證，被告乙○○自白有以電話詢問「寶仔」是否有意購
      買第二級毒品甲基安非他命之情，是否與事實相符，已非
      無疑。況依被告乙○○自白其以電話詢問「寶仔」是否有
      意購買第二級毒品甲基安非他命後遭回拒一節，其本意係
      為達退貨取回款項目的，應無營利意圖無訛，且被告2 人
      始終堅稱詢問「寶仔」時明告以毒品品質不佳，其詢問只
      是為達退貨目的，對「輝哥」虛應故事之舉，亦足見被告
      乙○○與「寶仔」並未達成買賣第二級毒品甲基安非他命
      之合意，被告2 人自無著手販賣第二級毒品甲基安非他命
      之犯行，且被告2 人詢問「寶仔」過程明告以毒品品質不
      佳，詢問過程如其預期即遭「寶仔」拒買，即無證據足證
      被告2 人已著手「轉讓」毒品行為，亦無轉讓第二級毒品
      甲基安非他命未遂問題。
    綜上所述，被告乙○○單純持有第一級毒品海洛因、第二級
    毒品甲基安非他命，被告甲○○單純持有第二級毒品甲基安
    非他命，事證明確，堪以認定。
四、按行為後法律有變更者，適用行為時之法律。但行為後之法
    律有利於行為人者，適用最有利於行為人之法律，刑法第2
    條第1 項定有明文。經查：
    (一)被告行為後，毒品危害防制條例於98年5 月20日修正公布
      ，98年11月20日施行，修正後毒品危害防制條例第11條第
      1 、3 項規定：「持有第一級毒品者，處三年以下有期徒
      刑、拘役或新臺幣五萬元以下罰金。」、「持有第一級毒
      品純質淨重十公克以上者，處1 年以上7 年以下有期徒刑
      ，得併科新臺幣1 百萬元以下罰金。」，而修正前毒品危
      害防制條例第11條第1 、4 項規定：「持有第一級毒品者
      ，處三年以下有期徒刑、拘役或新臺幣五萬元以下罰金。
      」、「持有毒品達一定數量者，加重其刑至二分之一，其
      標準由行政院定之。」，另98年11月20日修正前之轉讓持
      有毒品加重其刑之數量標準第2 條第1 項第1 款規定：「
      轉讓、持有毒品達一定數量者，加重其刑至二分之一，其
      標準如下：一、第一級毒品：淨重五公克以上。」；被告
      持有第一級毒品海洛因2 包，驗後淨重16.61 公克，純質
      淨重4.16公克，已逾修正前毒品危害防制條例規定加重標
      準之淨重5 公克以上，但未逾修正後毒品危害防制條例第
      11條第3 項規定加重標準之純質淨重10公克以上，經比較
      新舊法結果，以修正後之規定對被告有利（因未達純質淨
      重10公克以上，適用新法規定處罰自較舊法應加重2 分之
      1 規定為輕），自應適用修正後毒品危害防制條例第11條
      第1 項之規定。
    (二)被告行為後，毒品危害防制條例於98年5 月20日修正公布
      ，98年11月20日施行，修正後毒品危害防制條例第11條第
      2 、4 項規定：「持有第二級毒品者，處2 年以下有期徒
      刑、拘役或新臺幣三萬元以下罰金。」、「持有第二級毒
      品純質淨重二十公克以上者，處六月以上五年以下有期徒
      刑，得併科新臺幣七十萬元以下罰金。」，而修正前毒品
      危害防制條例第11條第2 、4 規定：「持有第二級毒品者
      ，處二年以下有期徒刑、拘役或新臺幣三萬元以下罰金。
      」、「持有毒品達一定數量者，加重其刑至二分之一，其
      標準由行政院定之。」，另98年11月20 日 修正前之轉讓
      持有毒品加重其刑之數量標準第2 條第1項 第1 、2 款規
      定：「轉讓、持有毒品達一定數量者，加重其刑至二分之
      一，其標準如下：一、第一級毒品：淨重五公克以上。二
      、第二級毒品：淨重十公克以上。」；被告持有第二級毒
      品甲基安非他命1 包，驗後淨重48.68 公克，純質淨重5.
      19公克，已逾修正前毒品危害防制條例規定加重標準之淨
      重10公克以上，但未逾修正後毒品危害防制條例第11條第
      4 項規定純質淨重20公克以上，經比較新舊法結果，以修
      正後之規定對被告有利（因未達純質淨重20公克以上，適
      用新法規定處罰自較舊法應加重2 分之1 規定為輕），自
      應適用修正後毒品危害防制條例第11條第2 項之規定。
五、核被告乙○○所為，係犯毒品危害防制條例第11條第1 、2
    項之持有第一、二級毒品罪；核被告甲○○所為，係犯毒品
    危害防制條例第11條第二項之持有第二級毒品罪。被告2 人
    就持有第二級毒品犯行間有犯意聯絡及行為分擔，均為共同
    正犯。公訴人固起訴認被告2 人係犯毒品危害防制條例第5
    條第1 、2 項意圖販賣而持有第一、二級毒品罪嫌，然被告
    2 人意圖販賣而持有第一、二級毒品之犯行尚屬不能證明，
    已如前述，而持有第一、二級毒品犯行係意圖販賣而持有第
    一、二級毒品犯行之部分行為，屬實質上一罪關係，本院自
    得變更起訴法條逕予審判，併此敘明。被告甲○○前因違反
    麻醉藥品管理條例案件，於86年間經法院分別判處有期徒刑
    7 月、2 年2 月確定，又於88年間因違反毒品危害防制條例
    案件，經法院判處有期徒刑8 月確定，合併執行後，於91年
    7 月1 日縮刑期滿執行完畢，有臺灣高等法院被告前案紀錄
    表在卷可稽，其受有期徒刑執行完畢後，5 年以內故意再犯
    本件有期徒刑以上之罪，為累犯，應依刑法第47條之規定加
    重其刑。另被告乙○○購買本件扣案之第一級毒品海洛因、
    第二級毒品甲基安非他命後，有施用本件扣案之第一級毒品
    海洛因，並經原審於95年7 月31日以95年度訴字第626 號刑
    事判決判處有期徒刑8 月確定，固有該刑事判決足憑（見卷
    外95年度訴字第626 號卷）；被告甲○○因自94年7 月19日
    之後某日起，至94年11月15日止連續施用第二級毒品甲基安
    非他命多次，雖已經原審法院以95年度簡字第834 號刑事簡
    易判決判處有期徒刑5 月確定，固有該刑事簡易判決可憑（
    見卷外95年度簡字第834 號卷）；然被告甲○○、乙○○迭
    次陳述其等原基於供己使用之目的共同出資購買本件扣案第
    二級毒品甲基安非他命後，因其中甲基安非他命塊狀品質不
    佳欲退貨，故本件扣案第二級毒品甲基安非他命均未施用，
    且為達退貨目的，乃同意「輝哥」要求先向「寶仔」詢問是
    否購買本件扣案之第二級毒品甲基安非他命等語，是被告2
    人就扣案之塊狀甲基安非他命部分持有之主觀犯意已成為了
    代「輝哥」向「寶仔」詢問是否購買以達轉讓而脫手目的而
    持有本件扣案之第二級毒品甲基安非他命，即與前開確定判
    決之施用毒品犯行無關聯，被告2 人持有本件扣案第二級毒
    品甲基安非他命之犯行即無遭前開判決確定之施用毒品犯行
    所吸收，亦附此敘明。
六、原審據以論處被告2 人罪刑，固非無見。惟查，被告2 人係
    單純持有第二級毒品甲基安非他命，至被告2 人販賣第二級
    毒品甲基安非他命犯行及意圖販賣而持有第二級毒品犯行，
    均屬不能證明，有如前述，原判決認被告2 人應成立共同販
    賣第二級毒品未遂罪，即有未當。被告2 人上訴意旨否認犯
    販賣毒品罪，指摘原判決不當，為無理由，自應由本院將原
    判決關於被告2 人共同販賣第二級毒品部分撤銷改判。爰審
    酌被告2 人明知毒品有害身體健康，亦曾因毒品案件分別經
    法院判處罪刑及裁定令入戒治處所施以強制戒治，此均有被
    告前案紀錄表可按，詎被告2 人均不知警惕，仍持有第二級
    毒品甲基安非他命，足見陷溺惡習已深等一切情狀，各量處
    如主文所示之刑。扣案之第二級毒品甲基安非他命1 包（驗
    前毛重51.3公克，驗後淨重48.68 公克，純質淨重5.19公克
    ，空包裝重1.78公克）為毒品，應依毒品危害防制條例第18
    條第1 項宣告沒收銷燬，包裝上開第二級毒品甲基安非他命
    之包裝袋1 個為被告2 人共有，且係供持第二級毒品有所用
    之物，應依毒品危害防制條例第19條第1 項宣告沒收。至扣
    案被告甲○○所有之夾鏈袋包裝第二級毒品甲基安非他命驗
    後毛重2.46公克（驗前毛重2.5 公克）、空夾鏈袋20個、電
    子磅秤1 個、吸食器1 個，係被告甲○○供施用毒品所用之
    物，尚與本件持有第二級毒品無關，故不宣告沒收。
七、至被告乙○○購買本件扣案之第一級毒品海洛因後，進而施
    用本件扣案之第一級毒品海洛因，已經原審於95年7 月31日
    以95年度訴字第626 號刑事判決判處有期徒刑8 月確定，有
    該刑事判決足憑（見卷外95年度訴字第626 號卷），是被告
    乙○○持有第一級毒品海洛因之輕度行為已為施用之重度行
    為所吸收，故被告乙○○持有第一級毒品海洛因已為原審95
    年度訴字第626 號刑事確定判決效力所及。按案件曾經判決
    確定者，應為免訴之判決，此項原則關於實質上一罪或裁判
    上一罪，均有其適用。從而，被告乙○○持有本件扣案之第
    一級毒品犯行本應諭知免訴之判決。然公訴人起訴認被告乙
    ○○係以一行為同時觸犯意圖販賣而持有第一、二級毒品罪
    ，為想像競合犯關係，而持有第一級毒品罪與意圖販賣而持
    有第一毒品罪屬實質上一罪關係，且被告乙○○持第二級毒
    品甲基安非他命已經判決有罪，有如前述，故就被告乙○○
    持有第一級毒品部分不另為免訴判決。
八、被告乙○○收受贓物罪部分及被告甲○○剝奪他人行動自由
    罪部分，均經原審判決確定，自不另論列。
據上論結，應依刑事訴訟法第369 條第1 項前段、第364 條、第
299 條第1 項前段、第300 條，毒品危害防制條例第11條第2 項
、第18條第1 項、第19條第1 項、刑法第11條前段、第2 條第1
項、第28條、第47條第1 項，判決如主文。
本案經檢察官李門騫到庭執行職務。
中    華    民    國    99    年    5     月    20    日
                  刑事第八庭    審判長法  官  洪兆隆
                                      法  官  張盛喜
                                      法  官  郭玫利
以上正本證明與原本無異。
被告不得上訴。
檢察官如不服本判決應於收受本判決後10日內向本院提出上訴書
狀，其未敘述上訴理由者，並得於提起上訴後10日內向本院補提
理由書狀（均須按他造當事人之人數附繕本）「切勿逕送上級法
院」。
中    華    民    國    99    年    5     月    20    日
                                      書記官  梁美姿
附錄本件判決論罪科刑法條
毒品危害防制條例第11條第1 、2 、3 、4 項：
持有第一級毒品者，處 3 年以下有期徒刑、拘役或新臺幣 5 萬
元以下罰金。
持有第二級毒品者，處 2 年以下有期徒刑、拘役或新臺幣 3 萬
元以下罰金。
持有第一級毒品純質淨重十公克以上者，處 1 年以上 7 年以下
有期徒刑，得併科新臺幣 1 百萬元以下罰金。
持有第二級毒品純質淨重二十公克以上者，處 6 月以上 5 年以
下有期徒刑，得併科新臺幣 70 萬元以下罰金。

司法院資訊處製作；財團法人民間司法改革基金會備份。
